---
title: "分组数据分析实战"
author: "高春辉"
format:
  revealjs: 
    theme: white
    slide-number: true
    chalkboard: 
      buttons: false
    preview-links: auto
    echo: true
    css: slide.css
    footer: '[课程仓库](https://github.com/D2RS-2025spring)'
  pptx:
    reference-doc: template.pptx
bibliography: 
    - ../references.bib
    - ../packages.bib
---

## 分析体系架构 {.smaller .scrollable}

| 分析层次       | 使用场景                   | 参数方法          | 非参数方法          |
|----------------|------------------------|-------------------|---------------------|
| **单组数据**   | 样本与参考值比较           | 单样本 t 检验     | 单样本 Wilcoxon 符号检验 |
| **两组比较**   | 组间均值比较               | 独立样本 t 检验   | Wilcoxon 秩和检验    |
| **配对设计**   | 同一对象不同处理       | 配对 t 检验       | Wilcoxon 符号秩检验  |
| **多组比较**   | 多个组别比较               | ANOVA  | Kruskal-Wallis 检验  |
| **相关分析**   | 变量关联性             | Pearson 相关系数  | Spearman 相关系数   |
| **多变量分析** | 多变量关系       | MANOVA, PCA, CCA  | Mantel 检验, PERMANOVA |


---

## 适用性差异 {.smaller}

### 1. 数据分布假设

- **参数方法**：假设数据服从特定分布（如正态分布）。
- **非参数方法**：不依赖具体分布，适用于非正态数据。


### 2. 样本量要求

- **参数方法**：大样本时适用，小样本对正态性要求较高。
- **非参数方法**：适合小样本，但在大样本时效率可能较低。

### 3. 统计效率

- 参数方法利用全部数据信息，效率高；
- 非参数方法只依赖秩次，效率相对较低。

---

## 适用场景概览 {.smaller .scrollable}

| **分析类型**   | **参数方法适用情况**           | **非参数方法适用情况**           |
|----------------|------------------------------|---------------------------------|
| 单组数据       | 样本量较大，数据正态           | 小样本、数据偏态、含离群值          |
| 两组比较       | 数据正态、方差齐性             | 数据偏态、有异常值               |
| 配对设计       | 数据正态、测量误差小           | 数据非正态、存在明显离群点         |
| 多组比较       | 数据正态、方差相等             | 数据分布不一致、异方差            |
| 相关分析       | 线性关系、数据正态             | 非线性关系、数据偏态              |
| 多变量分析     | 数据正态、线性关系             | 数据不正态或非线性，结构复杂        |

<br />

- 当数据满足假设时，优先使用参数方法，统计效能更高。
- 当数据不满足正态性或样本较小时，建议使用非参数方法。
- 选择方法时需结合数据特性与研究问题。

---

## 单样本 T 检验

用于比较一组样本均值与参考总体均值的差异。

**假设：**

- H₀：样本均值 = 参考值
- H₁：样本均值 ≠ 参考值

我们以 `ToothGrowth` 数据集为例：

```{r}
#| echo: true
library(tidyverse)
library(ggpubr)
library(showtext)
theme_set(theme_bw())
showtext::showtext.auto()

data("ToothGrowth")
```

---

### 数据特性

`ToothGrowth` 数据集包含 60 个观测值，记录豚鼠在不同补充剂（VC 与 OJ）及剂量下的牙齿生长情况。

变量说明：

- **len**：牙齿长度（毫米）
- **supp**：补充剂类型（VC, OJ）
- **dose**：剂量（0.5, 1.0, 2.0）

---

### 实验设计结构

```{r}
cat("数据集维度:", dim(ToothGrowth), "\n")
print(table(ToothGrowth$supp, ToothGrowth$dose))

ggplot(ToothGrowth, aes(x = factor(dose), fill = supp)) +
  geom_bar(position = "dodge") +
  labs(x = "剂量（毫克/天）", y = "样本数量", title = "实验设计结构")
```

---

### 单样本正态性检验

使用 Shapiro-Wilk 检验判断数据是否服从正态分布：

```{r}
shapiro_total = shapiro.test(ToothGrowth$len)
print(shapiro_total)
```

通过 `p` 值判断数据是否符合正态分布：

```{r}
#| echo: false
if(shapiro_total$p.value > 0.05) {
  cat("数据符合正态分布（p > 0.05），可采用参数检验。\n")
} else {
  cat("数据偏离正态分布（p < 0.05），建议使用非参数方法。\n")
}
```

---

### 单样本正态性检验可视化

通过 Q-Q 图判断数据是否符合正态分布：

```{r}
ggqqplot(ToothGrowth, "len") +
  labs(title = "Q-Q 正态性检验图",
       subtitle = paste("W =", round(shapiro_total$statistic, 3),
                        "p =", round(shapiro_total$p.value, 3))) +
  theme(legend.position = "none")
```

---

### 要回答的问题

- 样本均值与参考值是否有显著差异？
- 直方图展示数据分布

```{r}
ggplot(ToothGrowth, aes(x = len)) +
  geom_histogram(binwidth = 5) +
  geom_vline(xintercept = 18, linetype = "dashed") +
  labs(title = "牙齿生长长度分布", x = "长度", y = "频数")
```

---

### 单样本 T 检验

设定参考值 `mu = 18`，进行 t 检验：

```{r}
reference_value = 18
t_one_sample = t.test(ToothGrowth$len, mu = reference_value)
print(t_one_sample)
```

**结论：** 结果显示 p 值较大，表明样本均值与参考值无显著差异。

---

### 单样本 T 检验可视化

::: {.columns}

::: {.column width="80%"}

```{r}
p = ggplot(ToothGrowth, aes(x = factor(1), y = len)) +
  geom_violin(fill = "lightblue") +
  geom_boxplot(width = 0.1) +
  geom_hline(yintercept = reference_value) +
  labs(x = NULL, y = "牙齿长度",
       title = "单样本均值比较",
       subtitle = paste(
        "t(", t_one_sample$parameter, ") =", 
        round(t_one_sample$statistic, 2),
        "p =", round(t_one_sample$p.value, 3)))
```

:::

::: {.column width="20%"}

```{r}
#| fig-asp: 1.5
#| fig-width: 4
#| fig-align: right
#| echo: false
print(p)
```

:::
:::

**结论：** 

    p 值较大，表明样本均值与参考值无显著差异。

---

## 单样本 Wilcoxon 符号检验

当数据不满足正态性假设时，可使用非参数检验方法：

```{r}
wilcox.test(ToothGrowth$len, mu = 18, alternative = "two.sided")
```

**结果显示：** 
    
    原假设成立的概率为 0.39，说明数据与参考值无显著差异。

---

## 独立样本 T 检验

用于比较两个独立组（OJ 与 VC）之间均值是否有显著差异。

```{r}
ggplot(ToothGrowth, aes(x = supp, y = len, fill = supp)) +
  geom_boxplot() +
  geom_jitter(width = 0.2, alpha = 0.5) +
  labs(title = "Tooth Growth Analysis", x = "补充剂", y = "牙齿长度") +
  theme(legend.position = "none")
```

---

### 进行正态性检验

```{r}
shapiro_OJ = shapiro.test(ToothGrowth$len[ToothGrowth$supp == "OJ"])
shapiro_VC = shapiro.test(ToothGrowth$len[ToothGrowth$supp == "VC"])
```

```{r}
# 正态性检验
print(shapiro_OJ)
print(shapiro_VC)
```

---

### 进行方差齐性检验

```{r}
# 方差齐性检验
var_test = var.test(len ~ supp, data = ToothGrowth)
print(var_test)
```


```{r}
#| echo: false
assumptions_met = shapiro_OJ$p.value > 0.05 & shapiro_VC$p.value > 0.05 & var_test$p.value > 0.05
if (assumptions_met) {
  cat("数据满足参数假设，建议采用 t 检验。\n")
} else {
  cat("数据违反参数假设，建议采用 Wilcoxon 检验。\n")
}
```

---

### 进行 t 检验

::: {.callout-warning}

因为不满足参数检验的前提，所以不应采用 t 检验。

```{r}
t_result = t.test(len ~ supp, data = ToothGrowth)
print(t_result)
```

:::

**结论：** p 值约 0.061，未达到显著性水平。

---

## Wilcoxon 秩和检验

使用非参数检验比较两组差异：

```{r}
library(ggpubr)
ggboxplot(ToothGrowth, x = "supp", y = "len") +
  stat_compare_means(method = "wilcox.test") +
  labs(title = "OJ vs. VC 补充剂对牙齿生长的影响（Wilcoxon 检验）",
       x = "补充剂类型", 
       y = "牙齿生长长度")
```


---

## 配对 t 检验

利用 `sleep` 数据集比较同一受试者在两种药物下的额外睡眠时间：

```{r}
data("sleep")
str(sleep)
```

---

### 可视化配对数据

```{r}
ggplot(sleep, aes(x = ID, y = extra, fill = group)) +
  geom_col(position = "dodge") +
  labs(title = "睡眠时间比较", x = "受试者编号", y = "额外睡眠时间")
```

---

### 检查差值正态性，并给出建议

```{r}
# 提取两组数据
group1 = sleep$extra[sleep$group == 1]
group2 = sleep$extra[sleep$group == 2]

# 计算差值
diff_values = group2 - group1

# 差值正态性检验
shapiro_result = shapiro.test(diff_values) 

# 打印差值正态性检验结果
print(shapiro_result)
```

```{r}
#| echo: false
if(shapiro_result$p.value > 0.05) {
  cat("建议使用配对 t 检验。\n")
} else {
  cat("建议使用 Wilcoxon 符号秩检验。\n")
}
```

---

### 进行配对 t 检验

::: {.callout-warning}

因为不满足参数检验的前提，所以不应采用 t 检验。

```{r}
t_test_result = t.test(group1, group2, paired = TRUE)
print(t_test_result)
```

:::

---

### 可视化配对 t 检验结果

::: {.callout-warning}

因为不满足参数检验的前提，所以不应采用 t 检验。

```{r}
#| eval: false
ggplot(sleep, aes(x = group, y = extra, fill = group)) +
  geom_boxplot() +
  geom_jitter(width = 0.2, alpha = 0.5) +
  stat_compare_means(method = "t.test", paired = TRUE) +
  labs(title = "睡眠时间比较", x = "药物组", y = "额外睡眠时间") +
  theme(legend.position = "none")
```

:::

---

### 进行配对 Wilcoxon 符号秩检验

```{r}
wilcox_test_result = wilcox.test(group1, group2, paired = TRUE)
print(wilcox_test_result)
```

---

### 配对数据可视化

```{r}
ggplot(sleep, aes(x = group, y = extra, fill = group)) +
  geom_boxplot() +
  geom_jitter(width = 0.2, alpha = 0.5) +
  stat_compare_means(method = "wilcox.test", paired = TRUE) +
  labs(title = "睡眠时间比较", x = "药物组", y = "额外睡眠时间") +
  theme(legend.position = "none")
```

---

## 方差分析 (ANOVA)

以 VC 组数据为例，检验不同剂量对牙齿生长的影响：

```{r}
# 提取 VC 组数据
vc_data = subset(ToothGrowth, supp == "VC")

# 查看数据结构
str(vc_data)

# 查看数据前几行
head(vc_data)
```

---

### 检验各组正态性

```{r}
shapiro.test(vc_data$len[vc_data$dose == 0.5])
shapiro.test(vc_data$len[vc_data$dose == 1.0])
shapiro.test(vc_data$len[vc_data$dose == 2.0])
```

---

### 进行方差齐性检验

```{r}
# 方差齐性检验
bartlett.test(len ~ factor(dose), data = vc_data)
```

---

### 进行方差分析

```{r}
anova_result = aov(len ~ factor(dose), data = vc_data)
summary(anova_result)
```

---

### 可视化方差分析结果

```{r}
ggplot(vc_data, aes(x = factor(dose), y = len, fill = factor(dose))) +
  geom_boxplot() +
  geom_jitter() +
  stat_compare_means(method = "anova") +
  labs(title = "VC 处理下不同剂量对牙齿生长的影响（ANOVA）",
       x = "剂量", y = "牙齿长度")
```

---


### 事后多重比较（Tukey HSD）

```{r}
tukey_result = TukeyHSD(anova_result)
print(tukey_result)
```

---

## Kruskal-Wallis 检验

如果不考虑正态性，当然也可以采用非参数方法：

```{r}
kruskal_result = kruskal.test(len ~ factor(dose), data = vc_data)
print(kruskal_result)
```

---

### 可视化 Kruskal-Wallis 检验结果

```{r}
ggplot(vc_data, aes(x = factor(dose), y = len, fill = factor(dose))) +
  geom_boxplot() +
  geom_jitter() +
  stat_compare_means(method = "kruskal.test") +
  labs(title = "VC 处理下不同剂量对牙齿生长的影响（Kruskal-Wallis）",
       x = "剂量", y = "牙齿长度")
```

---

### 事后 Dunn 检验及可视化

```{r}
library(dunn.test)
dunn_result = dunn.test(vc_data$len, factor(vc_data$dose), method = "bonferroni")
```

---

### 可视化事后 Dunn 检验结果

```{r}
ggplot(vc_data, aes(x = factor(dose), y = len, fill = factor(dose))) +
  geom_boxplot() +
  geom_jitter() +
  stat_compare_means(
    method = "wilcox.test", 
    comparisons = list(c("0.5", "1"), c("1", "2"), c("0.5", "2")),
    p.adjust.method = "bonferroni") +
  labs(title = "VC 剂量组间多重比较", x = "剂量 (mg)", y = "牙齿长度")
```

---

## Pearson 相关系数

利用 `mtcars` 数据集检验马力与燃油效率之间的线性相关性。

```{r}
# 加载数据集
data("mtcars")

# 查看数据结构
str(mtcars)
```

---

### 查看数据前几行

```{r}
# 查看数据前几行
head(mtcars)
```

---


### 可视化线性关系

```{r}
ggplot(mtcars, aes(x = hp, y = mpg)) +
  geom_point() +
  geom_smooth(method = "loess", se = TRUE) +
  labs(title = "马力与燃油效率关系（LOESS 曲线）",
       x = "马力 (hp)", y = "燃油效率 (mpg)")
```

---

### 检验正态性及线性关系

```{r}
# 计算正态性检验
shapiro.test(mtcars$mpg)
shapiro.test(mtcars$hp)
```

---

### 计算 Pearson 相关系数

::: {.callout-warning}

因为不满足正态性，所以不应采用 Pearson 相关系数。

```{r}
# 计算 Pearson 相关系数
pearson_cor = cor.test(mtcars$mpg, mtcars$hp, method = "pearson")
print(pearson_cor)
```

:::

---

### 可视化 Pearson 相关系数

::: {.callout-warning}

因为不满足正态性，所以不应采用 Pearson 相关系数。

```{r}
ggscatter(mtcars, x = "hp", y = "mpg",
          add = "reg.line", conf.int = TRUE,
          cor.coef = TRUE, cor.method = "pearson",
          color = "blue", shape = 16) +
  labs(title = "Pearson 相关性分析：马力 vs. 燃油效率",
       x = "马力 (hp)", y = "燃油效率 (mpg)")
```

:::

---

## Spearman 相关系数

当数据不满足正态性时，可采用 Spearman 相关系数检验单调关系。

```{r}
# 计算 Spearman 相关系数
spearman_cor = cor.test(mtcars$mpg, mtcars$hp, method = "spearman")
print(spearman_cor)
```

---

### 可视化 Spearman 相关系数

```{r}
ggscatter(mtcars, x = "hp", y = "mpg",
          add = "reg.line", conf.int = TRUE,
          cor.coef = TRUE, cor.method = "spearman",
          color = "red", shape = 16) +
  labs(title = "Spearman 相关性分析：马力 vs. 燃油效率",
       x = "马力 (hp)", y = "燃油效率 (mpg)")
```

---

### 比较两种相关性方法

```{r}
correlations = data.frame(
  Method = c("Pearson", "Spearman"),
  Coefficient = c(pearson_cor$estimate, spearman_cor$estimate),
  P_value = c(pearson_cor$p.value, spearman_cor$p.value)
)
kableExtra::kable(correlations)
```

---

### 可视化两种相关性方法

```{r}
par(mfrow = c(1, 2))
plot(mtcars$hp, mtcars$mpg, main = "Pearson 相关", xlab = "马力", ylab = "燃油效率")
abline(lm(mpg ~ hp, data = mtcars), col = "blue")
plot(rank(mtcars$hp), rank(mtcars$mpg), main = "Spearman 相关（秩）",
     xlab = "马力（秩）", ylab = "燃油效率（秩）")
abline(lm(rank(mpg) ~ rank(hp), data = mtcars), col = "red")
```

---

## 多变量分析

下面使用 `iris` 数据集展示多变量分析的实例，它包含 5 个变量：

- Sepal.Length：萼片长度
- Sepal.Width：萼片宽度
- Petal.Length：花瓣长度
- Petal.Width：花瓣宽度
- Species：花的种类

```{r}
# 加载数据集
data(iris)
```

---

### 查看数据结构 {.smaller}

```{r}
# 查看数据结构
str(iris)

# 查看数据前几行
head(iris)
```

---

### MANOVA（多变量方差分析）

```{r}
# 计算 MANOVA
manova_fit <- manova(cbind(Sepal.Length, Sepal.Width, Petal.Length, Petal.Width) ~ Species, data = iris)

# 查看 MANOVA 结果
summary(manova_fit, test = "Pillai")
```

---

### 查看各变量的方差分析结果

```{r}
# 查看各变量的方差分析结果
summary.aov(manova_fit)
```

---

### PCA 主成分分析

```{r}
pca_result <- prcomp(iris[, -5], scale = TRUE)
summary(pca_result)
```

---

### 可视化 PCA

```{r}
# 提取主成分
pca_data <- as.data.frame(pca_result$x)  # 提取主成分得分
pca_data$species <- iris$Species  # 添加样本组信息（如果有的话）

# 创建 PCA 可视化
ggplot(pca_data, aes(x = PC1, y = PC2, color = species)) +
  geom_point(aes(color = species), size = 3) +  # 绘制点
  labs(title = "PCA Result", x = "PC1", y = "PC2")
```

---

### CCA（典型对应分析） {.scrollable}

`dune` 和 `dune.env` 是 `vegan` 包中的两个数据集，分别表示物种组成数据和环境因子数据。

```{r}
library(vegan)
data(dune)
data(dune.env)
```

---

### 查看数据结构

```{r}
str(dune)
head(dune[1:5])
```

---

### 查看数据结构

```{r}
str(dune.env)
head(dune.env)
```

---

### 计算 CCA

```{r}
cca_result <- cca(dune ~ A1 + Moisture, data = dune.env)
summary(cca_result)
```

---

### 可视化 CCA

```{r}
anova(cca_result, permutations = 999)
```

---

### 可视化 CCA

```{r}
plot(cca_result, display = c("sites", "cn"))
```

---

### PERMANOVA（非参数多变量方差分析） {.scrollable}

```{r}
dist_dune <- vegdist(dune, method = "bray")
permanova_result <- adonis2(dist_dune ~ Management, data = dune.env, permutations = 999)
print(permanova_result)
```

---

## Mantel 分析 {.scrollable}

用于比较两个距离矩阵之间的相关性。

---

### 计算距离矩阵

```{r}
dune_dist = vegdist(dune, method = "bray")
env_dist = dist(dune.env)

# 查看数据前几行
head(dune_dist)
head(env_dist)
```

---

### 计算 Mantel 相关性

```{r}
mantel_result = mantel(dune_dist, env_dist, method = "spearman", permutations = 999)
print(mantel_result)
```

---

### 可视化 Mantel 相关性

```{r}
# 构造数据框
dune_values = as.vector(as.dist(dune_dist))
env_values = as.vector(as.dist(env_dist))
mantel_data = data.frame(Dune_Distance = dune_values, Env_Distance = env_values)

# 查看数据
mantel_data
```

---

### 可视化 Mantel 相关性

```{r}
# 绘制散点图
ggplot(mantel_data, aes(x = Env_Distance, y = Dune_Distance)) +
  geom_point(alpha = 0.6, color = "blue") +
  geom_smooth(method = "lm", color = "red", se = TRUE) +
  labs(title = "Mantel 相关性分析",
       subtitle = paste("Mantel 统计量 r =", round(mantel_result$statistic, 3),
                        ", p =", mantel_result$signif),
       x = "环境因子距离", y = "物种群落距离")
```

---

## 总结

- 根据数据分布、样本量及研究目标，选择合适的统计方法（参数或非参数）。
- 对于配对、两组、多组比较以及相关性分析，各方法具有各自优势。
- 多变量方法（MANOVA、RDA、CCA、PERMANOVA）适用于复杂数据分析。
- Mantel 检验在生态、遗传等领域揭示距离矩阵间的相关性。
